【裁判字號】    98,上易,213
【裁判日期】    980729
【裁判案由】    返還房屋等
【裁判全文】
臺灣高等法院民事判決                 98年度上易字第213號
上  訴  人  己○○
            寅○○
共      同
訴訟代理人  施裕琛律師
被上訴人
兼追加原告  乙○○
訴訟代理人  曹馨方律師
追加被告    壬○○○
兼上一人
法定代理人  丁○○
            癸○○
追加被告    丙○○
法定代理人  丁○○
追加被告    辛○○○
            丑○○
            庚○○○
            子○○
共      同
訴訟代理人  施裕琛律師
上列當事人間請求返還房屋等事件，上訴人對於中華民國97年12
月25日臺灣臺北地方法院97年度訴字第392號第一審判決提起上
訴，被上訴人並為訴之追加，本院於98年7月8日言詞辯論終結，
判決如下：
    主  文
上訴駁回。
追加被告庚○○○、子○○、癸○○、丁○○、丑○○應將坐落
臺北市○○區○○段二小段八八四地號土地上，建號一四六六、
門牌號碼臺北市○○區○○街二七九巷十號三樓、面積一二七點
七九平方公尺、權利範圍全部之房屋騰空交還追加原告。
追加被告庚○○○、子○○、癸○○、丁○○、丑○○應自民國
九十六年六月二十日起至騰空交還上開房屋之日止，與上訴人連
帶按月給付追加原告新臺幣肆仟伍佰參拾參元。
追加原告其餘之訴駁回。
第二審訴訟費用由上訴人連帶負擔。追加之訴訴訟費用由追加被
告庚○○○、子○○、癸○○、丁○○、丑○○連帶負擔。
    事實及理由
一、按於第二審為訴之變更或追加，非經他造同意，不得為之。
    但請求之基礎事實同一者，不在此限。民事訴訟法第446條
    第1項但書、第255條第1項第2款定有明文。所謂請求之基礎
    事實同一，係指變更或追加之訴與原訴之主要爭點有其共同
    性，各請求所主張之利益在社會生活上可認係屬同一或關連
    之紛爭，而就原請求之訴訟及證據資料，於繼續審理時，在
    相當程度範圍內具有同一性或一體性，得期待於後請求之審
    理予以利用，俾先後兩請求得在同一程序中一併解決，避免
    重複審理者，最高法院90年度台抗字第287號裁定亦採此見
    ，可資參酌。本件被上訴人於原審起訴時係主張上訴人無權
    占有坐落臺北市○○區○○段2小段1466建號、門牌號碼臺
    北市○○區○○街279巷10號3樓房屋，乃依民法第767條規
    定及不當得利、侵權行為法律關係請求上訴人騰空交還房屋
    併給付相當於租金之不當得利或損害賠償。嗣於本院主張追
    加被告為上訴人之父母、兄弟、弟媳及子姪等，均居住於系
    爭房屋，且非本於上訴人占有輔助人之地位占有系爭房屋，
    故追加渠等為被告，一併依民法第767條及不當得利、侵權
    行為法律關係訴請渠等騰空交還房屋及連帶給付相當於租金
    之不當得利或損害賠償。核其追加主張之無權占有事實與原
    訴主要爭點具共同性，證據資料亦有一體性而可資援用，基
    於訴訟經濟原則，應認其請求之基礎事實同一，揆諸前揭說
    明，被上訴人所為訴之追加，應予准許。
二、被上訴人主張：被上訴人於民國96年4月間透過仲介公司向
    訴外人劉偉光（已歿）購買坐落臺北市○○區○○段二小段
    884地號土地應有部分4分之1（下稱系爭土地）及其上同段
    1466建號即門牌號碼臺北市○○街279巷10號3樓房屋（下稱
    系爭房屋），並於同年6月20日辦妥所有權移轉登記。惟上
    訴人己○○、寅○○無權占用系爭房屋拒不遷讓，且無法律
    上原因而受有相當於租金之利益，致被上訴人受有損害。而
    系爭房屋96年度房屋課稅現值為新臺幣（下同）17萬3200元
    ，系爭土地申報地價為每平方公尺2萬6320元，依此計算，
    上訴人每月應返還相當於租金之不當得利為9065元【計算式
    ：（139平方公尺X1/4X26320+173200）X10％÷12=9065】。
    爰依民法第767條規定請求渠二人將系爭房屋騰空返還予被
    上訴人；併依不當得利及侵權行為法律關係，請求上訴人自
    96年6月20日起至返還前項房屋之日止，按月給付被上訴人
    9065元。原審判決上訴人應將系爭房屋騰空交還被上訴人，
    並自96年6月20日起至騰空交還上開房屋之日止，按月給付
    被上訴人4533元；並駁回被上訴人其餘請求。被上訴人就其
    敗訴部分未表不服，已告確定。其答辯聲明：上訴駁回。被
    上訴人並於本院提起追加之訴，主張追加被告亦無權占有系
    爭房屋，且渠等非屬上訴人之占有輔助人，爰依民法第767
    條及不當得利、侵權行為法律關係訴請渠等騰空交還房屋及
    連帶給付相當於租金之不當得利或損害賠償。其追加之訴訴
    之聲明：(1)追加被告庚○○○、子○○、癸○○、丁○○、
    丑○○、辛○○○、壬○○○、丙○○應將坐落臺北市○○
    區○○段2小段884地號土地上，建號1466、門牌號碼臺北市
    萬華區○○街279巷10號3樓、面積127.79平方公尺、權利範
    圍全部之房屋騰空交還追加原告。(2)追加被告庚○○○、子
    ○○、癸○○、丁○○、丑○○、辛○○○、壬○○○、丙
    ○○應自96年6月20日起至騰空交還上開房屋之日止，與上
    訴人連帶按月給付追加原告4533元。
三、上訴人及追加被告則以：系爭房屋市價800萬元，被上訴人
    以470萬元購得，旋即設定最高限額抵押680萬元，並貸得
    558萬元，足見買賣雙方皆無實際使用之需求，全為融資動
    機。又被上訴人初謂頭期款47萬元係以支票支付，嗣改稱係
    匯款47萬元予買方。另買賣議價委託書記載保證金10萬元作
    為買賣價金一部分，但事後結算卻憑空消失。被上訴人就仲
    介費前後陳述之金額亦相互齟齲。證人甲○○雖證述其與被
    上訴人合資購買系爭房地，然貸款558萬元卻全數進入乙○
    ○之戶頭，未見有任何分擔費用或分配利益之事證。且甲○
    ○、乙○○均為本件仲介人長和不動產仲介經紀有限公司（
    下稱長和不動產公司）之僱員，長和不動產公司顯屬雙方代
    理。由上可見被上訴人與訴外人劉偉光就系爭房地為通謀虛
    偽買賣，系爭房地之移轉登記有無效原因應予塗銷，被上訴
    人既非所有人，其依民法第767條規定提起本件訴訟，即無
    理由。退步言，劉偉光前已將系爭房地出售予追加被告子○
    ○、庚○○○，渠二人已付訖全部價款，且於買受時原係欲
    以贈與之意思登記為其子即上訴人寅○○所有。故上訴人及
    追加被告係本於買賣契約占有系爭房屋，歷年稅捐、工程受
    益費亦均由上訴人及追加被告繳納，應得類推適用民法第
    425條規定等語，資為抗辯。上訴人上訴聲明：(1)原判決不
    利於上訴人部分廢棄。(2)前開廢棄部分被上訴人在第一審之
    訴及假執行之聲請均駁回。追加被告答辯聲明：追加原告之
    訴駁回。
四、查系爭坐落台北市○○區○○街279巷10號3樓房屋原登記為
    訴外人劉偉光之妻黃紫雲所有，88年8月12日以夫妻聯合財
    產更名登記為劉偉光所有，96年6月20日以買賣為原因，登
    記為被上訴人所有。上訴人及追加被告於96年6月20日前即
    居住於系爭房屋，上訴人寅○○、己○○、追加被告子○○
    、庚○○○、癸○○、丁○○、丑○○均為占有人，至追加
    被告壬○○○、丙○○、辛○○○分別為癸○○、丁○○夫
    妻及丑○○之子女，均係跟隨父母居住系爭房屋，而為占有
    輔助人。上開各情為兩造所不爭執，並有建物登記謄本（見
    96 年度北簡字第50851號卷第7頁、原審卷第97頁、本院卷
    第150、151、154至156頁）
五、被上訴人主張其為系爭房屋之所有權人，上訴人及追加被告
    無權占有系爭房屋，爰依民法第767條規定及不當得利、侵
    權行為法律關係訴請渠等騰空交還房屋，並給付相當於租金
    之不當得利或損害賠償。上訴人及追加被告則以前詞置辯。
    經查：
(一)按表意人與相對人通謀而為虛偽意思表示者，其意思表示無效
  。民法第87條第1項本文固著有規定。惟第三人主張表意人與
  相對人通謀而為虛偽意思表示者，該第三人應負舉證之責（最
  高法院48年台上字第29號判例參照）。
(二)上訴人雖辯稱被上訴人與劉偉光之間買賣係屬通謀虛偽意思表
  示，應屬無效云云。但查：
1.被上訴人與劉偉光於96年4月11日簽訂不動產買賣契約書，以
  總價470萬元購買系爭房屋及其坐落基地應有部分，有不動產
  買賣契約書可稽（見96年度北簡字第50581號卷第25、26頁）
  。證人即劉偉光之子劉世杰於原審結證稱其父劉偉光於96年間
  叫伊把系爭房地賣掉，伊找仲介去賣，原開價520萬元，拖了3
  、4個月，減價到470萬元才賣出去。被上訴人是仲介找的買主
  ，伊並不認識被上訴人。伊有拿到頭期款47萬元，至系爭房地
  上原抵押貸款本息、增值稅、仲介費及其他稅捐均由買主代償
  墊付，再由價金扣除，經扣除後伊尾款實拿36萬1124元等語（
  見原審卷第180至182頁）。核與經劉世杰及被上訴人簽名確認
  之交屋費用結算明細表所載相符（見原審卷第117頁），並有
  委託銷售契約修正同意書、面額36萬1124元支票乙紙可佐（見
  原審卷第193、119頁），且劉世杰存摺亦確有頭期款47萬元及
  尾款36萬1124元之託收及兌領紀錄（見原審卷第195、196頁）
  ，復經台灣銀行永和分行97年9月4日永和營字第09750012351
  號函覆明確，足證被上訴人與劉偉光就系爭房屋及其坐落基地
  應有部分之買賣應屬真實。
2.上訴人雖指稱系爭房屋市價800萬元，且被上訴人以系爭房地
  為抵押所貸款項為558萬元，均遠高於本件買賣價格470萬元，
  顯見其買賣應屬虛偽云云。惟查，系爭房屋於買賣當時即由上
  訴人及追加被告所占有，此據上訴人及追加被告自承無訛。而
  劉偉光前曾就系爭房地設定價值60萬元之抵押權登記與被上訴
  人寅○○，業因除斥時間經過而消滅乙事，訴請塗銷抵押權，
  經本院90年度上易字第227號判決劉偉光勝訴確定在案，有民
  事判決可參（見原審卷第55至59頁）。證人即長和不動產公司
  負責人戊○○證稱本件賣方交代不能看房屋內部，但有提供法
  院判決書，我們有將判決交給公司總部法律顧問，法律顧問稱
  依判決記載，應可進行買賣，至占用問題可採法律途逕解決。
  我們有向被上訴人解釋，並帶被上訴人看系爭房屋外觀。劉世
  杰本出價520萬元，經議後，劉世杰要求長和不動產公司降服
  務費，還要買方處理占用問題，所以買賣價格為470萬元，若
  是由賣方解決，其價格就會較高，而非本件之470萬元等語（
  見本院卷第74、75頁）。是系爭房屋在遭人占用無法查看內部
  之情形下出售，買方須負擔買受後無法立即使用及自行設法排
  除他人占有之不利益，其售價低於市價，並未悖於事理，殊難
  據此認系爭買賣為虛偽通謀情事。
3.上訴人復稱被上訴人初謂頭期款47萬元係以支票支付，嗣改稱
  係匯款47萬元予買方，顯屬重複支付；而買賣議價委託書記載
  保證金10萬元作為買賣價金一部分，事後結算卻憑空消失；且
  被上訴人就仲介費前後陳述之金額亦相互齟齲云云。查被上訴
  人固曾交付劉偉光面額47萬元、票號AB0000000之支票乙紙（
  見原審卷第118頁），惟被上訴人於96年4月12日即經長和不動
  產公司匯款47萬元至劉世杰帳戶，故前開支票於96年9月19日
  經截角作廢，有匯款單、劉世杰存摺、台灣銀行永和分行97年
  9月4日永和營字第09750012351號函可證（見原審卷第143、
  195、135-2頁）。是被上訴人並未重複或短付支付頭期款。
  至買賣議價委託書雖載有保證金10萬元，然證人戊○○證稱若
  買方已開足額支票，伊會把保證金還給買方，若買方所開支票
  金額有扣除保證金，伊就把保證金轉作買賣價金（見本院卷第
  75頁）。本件買賣雙方結算後，被上訴人已開立足額尾款（36
  萬1124元）支票予賣方，並經兌領，業如上述，則被上訴人陳
  稱明長和不動產公司於買賣成立後已返還該10萬元，當非虛言
  。又長和不動產公司就一般買賣係收取6%仲介服務費，原為賣
  方4%、買方2%，後經議價，劉世杰要求降服務費，始同意降價
  至470萬元，故仲介服務費負擔比例為賣方2%、買方4%（見本
  院卷第75頁）。查本件買賣價金為470萬元，依此比例計算，
  其仲介服務費為28萬2000元，即賣方應負擔9萬4000元、買方
  應負擔18萬8000元。而被上訴人確已匯款18萬8000元予長和不
  動產公司，另買方仲介費9萬4000元亦經被上訴人交付同面額
  之支票予長和不動產公司兌領，再自買賣價金扣除，亦有匯款
  單、支票、交屋費用結算明細表、台灣銀行永和分行97年9 月
  4日永和營字第09750012351號函可稽（見原審卷第53、119 、
  117、135-2頁）。益徵系爭買賣係屬真正。
4.至上訴人指稱長和不動產公司為雙方代理乙節，按禁止雙方代
  理旨在保護本人之利益，依民法第106條前段規定，代理人經
  本人許諾，得為雙方代理之法律行為。禁止雙方代理之規定，
  既非為保護公益所設，自非強行規定，如有違反，其法律行為
  並非無效，經本人事後承認，仍生效力。最高法院79年度台上
  字第1292號、85年度台上字第106號均同此見解。查系爭買賣
  實由被上訴人與證人甲○○共同投資購買，而渠二人均為長和
  不動產公司負責人戊○○僱用之員工，固據證人戊○○證述在
  卷（見本院卷第75頁），惟系爭買賣係由被上訴人本人與劉偉
  光之代理人劉世杰所簽立，已難謂有雙方代理。況雙方代理得
  經本人允諾，縱有違反，經本人承認後仍生效力。上訴人執此
  主張系爭買賣無效，尚無可取。
5.此外，上訴人並未能提出任何證據足資證明系爭買賣為通謀虛
  偽意思表示，其據此辯稱系爭買賣無效，被上訴人非合法所有
  權人云云，即無可採。
(三)上訴人復辯稱劉偉光前已將系爭房地出售予追加被告子○○、
  庚○○○，渠二人已付訖全部價款，歷年稅捐、工程受益費亦
  均由上訴人及追加被告繳納，應得類推適用民法第425條規定
  云云。按所有權為對世權，對於任何人皆有效力，物之所有人
  就所有物同意他人使用後，將所有權讓與該他人以外之第三人
  ，除法律另有特別規定外該他人不得對抗嗣後取得所有權之受
  讓人，最高法院87年度台上字第2199號裁判、本院暨所屬法院
  72年度法律座談會民事類第12號、67年度法律座談會民事類第
  7號亦均同採此見解，可供參酌。查追加被告庚○○○於本院
  陳稱伊67年間向劉偉光表示要購買系爭房地，劉偉光開價125
  萬元並同意賣予伊，但向伊借款，並表示借款可自買賣價金扣
  除，所以伊乃陸續依劉偉光要求交付款項並代償劉偉光之合會
  會款及積欠張陳寶貴之50萬元，另工程受益費及地價稅、房屋
  稅均由伊繳納，故買賣價金早已付清等語（見本院卷第166、
  167頁），且有買賣定金收據乙紙附卷為憑（見原審卷第9頁）
  。惟承前述，被上訴人已合法取得系爭房屋之所有權，至追加
  被告庚○○○與劉偉光間之買賣因尚未辦理所有權移轉登記，
  僅屬債權性質，依法不得對抗被上訴人。又依追加被告庚○○
  ○所述，其與劉偉光係約定以借款抵償價金，並非用為租金之
  抵充，且其嗣後繳納工程受益費、地價稅、房屋稅等均是本於
  買受人之身分所繳納，與劉偉光間亦無抵充租金之合意，自無
  從適用或類推適用民法第425條規定。
六、次查，上訴人及追加被告自認上訴人寅○○為系爭房屋之間
    接占有人，上訴人己○○及追加被告子○○、庚○○○、癸
    ○○、丁○○、丑○○均為系爭房屋之直接占有人，且己○
    ○雖因原審判決假執行而暫行遷離，但無拋棄占有之意，至
    追加被告丙○○、壬○○○為癸○○、丁○○夫妻之子女，
    辛○○○則為丑○○之子，渠三人均係跟隨父母居住於系爭
    房屋，為占有輔助人（見本院卷第149、154至156、166頁）
    。而依前述，被上訴人為所有權人，上訴人及追加被告則無
    合法之占有權源，被上訴人自得依民法第767條規定請求上
    訴人及追加被告子○○、庚○○○、癸○○、丁○○、丑○
    ○騰空交還系爭房屋。至追加被告丙○○、壬○○○、辛○
    ○○因僅為占有輔助人，被上訴人尚不得訴請渠三人騰空交
    還系爭房屋及給付損害賠償或不當得利。
七、按無權占有他人土地，可能獲得相當於租金之利益為社會通
    常之觀念，最高法院著有61年台上字第1695號判例參照，易
    言之，無權占有他人土地，即可能造成土地所有權人受有相
    當於租金之損害。次按城市地方房屋之租金，以不超過土地
    及其建築物申報總價年息10％為限，土地法第97條第1項定
    有明文，本條所稱「土地價額」，係指法定地價而言，此為
    土地法施行法第25條所明定，而依土地法第148條規定，土
    地所有權人依土地法所申報之地價為法定地價，則土地法第
    97條第1項所謂土地申報價額即指該土地之申報地價。又所
    謂年息10％為限，係指土地租金之最高限額而言，並非必須
    依照申報地價年息10％計算，尚須斟酌系爭土地位置、鄰近
    地區工商繁榮程度、使用人利用土地之經濟價值、所受利益
    ，彼等關係及社會感情等情事以為決定。經查，系爭房屋屋
    齡30餘年，屬舊式公寓，並無電梯，面臨臺北市○○區○○
    街，位於住宅區內，附近有公園、廟宇，距離公車站牌約1
    公里，鄰近無學校、捷運站，交通並非便利，生活機能尚可
    等情，業經原審至現場勘驗明確，並製有勘驗筆錄、現場照
    片在卷可參（見原審卷第19至22頁）。本院審酌系爭房屋之
    坐落位置、繁榮程度、經濟用途、交通便利性及生活機能完
    善與否等因素，認本件應以房屋課稅現值及土地申報地價總
    價年息5％計算始為允當。又系爭房屋96年度課稅現值為17
    萬3200元，系爭土地96年1月之申報地價為每平方公尺2萬
    6320元，基地面積為139平方公尺，被上訴人之應有部分為4
    分之1等情，有土地暨建物登記謄本、96年度房屋稅繳款書
    在卷可稽（見96年度北簡字第50851號卷第7、11頁）。依此
    計算，其每月相當於租金之損害賠償數額應為4533元【計算
    式：（173200+26320X139X1/4）X5％÷12 =4533，元以下四
    捨五入】，且此金額亦為兩造所不爭執（見本院卷第166頁
    ）。故被上訴人請求上訴人及追加被告子○○、庚○○○、
    癸○○、丁○○、丑○○自96年6月20日起至騰空返還系爭
    房屋之日止，按月連帶給付相當於租金之損害賠償4533元，
    為有理由，應予准許。又被上訴人於原審僅請求上訴人二人
    按月給付相當於租金之損害金，嗣於本院始追加請求上訴人
    二人應與追加被告按月連帶給付相當於租金之損害金，於法
    尚無不合，亦應准許。而被上訴人此部分侵權行為主張既獲
    勝訴判決，其所主張不當得利法律關係部分，不另論述，併
    此敘明。
八、從而，被上訴人依民法第767條規定及侵權行為法律關係，
    請求上訴人二人及追加被告子○○、庚○○○、癸○○、丁
    ○○、丑○○應將系爭房屋騰空交還，暨自96年6月20日（
    即被上訴人移轉登記取得所有權之日）起至返還系爭房屋之
    日止，按月給付損害賠償4533元，洵屬有據，應予准許，逾
    此所為請求，洵屬無據，應予駁回。原審就上訴部分判決上
    訴人遷空交還系爭房屋及如數給付損害賠償，並定供擔保金
    額為准、免假執行之宣告，於法均無違誤。上訴意旨指摘原
    判決不當，求予廢棄改判，為無理由，應予駁回。
九、據上論結，本件上訴為無理由，追加之訴為一部有理由，一
    部無理由，依民事訴訟法第449條第1項、第78條、第79條、
    第85條第2項，判決如主文。
中    華    民    國    98    年    7     月    29    日
                  民事第一庭
                      審判長 法  官 張耀彩
                             法  官 林金吾
                             法  官 盧彥如
正本係照原本作成。
不得上訴。
中    華    民    國    98    年    7     月    30    日
                             書記官 鄭兆璋


司法院資訊處製作；財團法人民間司法改革基金會備份。
